臺北高等行政法院判決
　　　　　　　　　　　　　93年度訴字第01207號
　　　　　　　　　　　　　94.
原　　　告　台茂開發股份有限公司
代　表　人　甲○○
訴訟代理人　陸正康律師
被　　　告　桃園縣政府稅捐稽徵處（原桃園縣稅捐稽徵處）
代　表　人　乙○○（處長）
訴訟代理人　丙○○
上列當事人間因房屋稅事件，原告不服桃園縣政府中華民國93年
2月12日府法訴字第0920296300號訴願決定，提起行政訴訟。本
院判決如下：
　　主  文
原告之訴駁回。
訴訟費用由原告負擔。
　　事  實
一、事實概要：原告所有坐落桃園縣蘆竹鄉○○路○段112號1至7
    樓及地下1、2層房屋，經被告依房屋稅條例第5條規定核課
    民國92年度房屋稅新台幣（以下同）24,226,873元。原告不
    服，申請復查，未獲變更，提起訴願，亦遭駁回，原告猶未
    甘服，遂向本院提起行政訴訟。
二、兩造聲明：
　(一)原告聲明：原處分及訴願決定均撤銷。
　(二)被告聲明：駁回原告之訴。
三、兩造之主張：
甲、原告主張：
  (一)查桃園縣政府核課房屋稅所適用之房屋折舊率及耐用年數，
    主張以不動產評價委員會所評定者為據，由於不動產評價委
    員會就「鋼骨構造房屋」，作成耐用年數為60年，殘值率為
    百分之四十，折舊率為每年百分之一 (按60年攤提)之評定
    ，足見不動產評價委員會乃認「鋼骨構造房屋」於使用60
    年後，其剩餘之結構材料及內部設備仍能於市場上出售之價
    格，可達建物總成本之百分之四十，而顯與估價學理及實情
    有違。為究明系爭房屋於60年使用期滿後之殘餘價格率 (殘
    值率)是否仍可達百分之四十，原告前於另案 (即鈞院91年
    訴字第2127號)聲請並蒙准函囑台北市估價師公會，就系爭
    房屋使用期滿後之殘餘價格率 (以下簡稱「殘值率」)作成
    鑑定，經該公會鑑估其殘餘價格率應僅存百分之七．七五，
    有台北市估價師公會作成92北估公會字第9210003號鑑估研
    究報告可稽。是與桃園縣政府依房屋稅條例授權制定桃園縣
    房屋稅徵收細則，而由該縣不動產評價委員會所評定系爭鋼
    骨造房屋於使用期滿後仍有百分之四十之殘餘價格率，大相
    逕庭，而難謂與實情相符。
  (二)被告機關固以不動產評價委員會不論如何評定各類房屋之殘
    餘價格率，其評定乃為課稅之目的，與所認定之殘餘價格率
    是否符合估價學理或實情等節無涉。然查：房屋稅條例第11
    條明定：「房屋標準價格，由不動產評價委員會依據下列事
    項分別評定，並由直轄市、縣 (市)政府公告之：一、按各
    種建造材料所建房屋，區分種類及等級。二、各類房屋之耐
    用年數及折舊標準。三、按房屋所處街道村里之商業交通情
    形及房屋之供求概況，並比較各該不同地段之房屋買賣價格
    減除地價部分，訂定標準。前項房屋標準價格，每三年重行
    評定一次，並應依其耐用年數予以折舊，按年遞減其價格。
    」等語。足見關於房屋稅條例第11條第1項各款之事項，均
    須經「評定」，而於評定前，必先有實地調查佐證資料為基
    礎，否則如何「評定」，此所以「不動產評價委員會組織規
    程」第7條明定「前條有關評定不動產之土地、房屋標準單
    價及房屋之位置所在段落等級等，應先由市、縣 (市)稅捐
    稽徵處派員實地調查，作成報告，經本會召集會議評定後，
    送由直轄市、縣 (市)政府公告。」顯見不動產評價委員會
    所應評定之事項，必需經過實地調查，作成報告後始可據以
    評定，不能僅為課稅目的而任意評定。然通觀全卷，並無任
    何稅捐機關針對同一區域房屋之「殘值」調查佐證資料，則
    不動產評價委員會如何據以評價系爭建物於使用期滿後，猶
    存在百分之四十之殘值，殊有可議。
  (三)被告機關固曾於另案提出系爭房屋之「房屋稅稅籍記錄表」
    9紙，然自形式上觀察各該紀錄表內容，應認非屬前揭稅捐
    稽徵機關針對同一區域房屋之「殘值」通案評價，而係就特
    定建物作成之房屋價值紀錄，且無殘值之估價紀錄，其用途
    顯非作為供不動產評價委員會評定包含「殘值率」之調查佐
    證資料。另案判決對該9紙「房屋稅稅籍記錄表」之功能或
    用途何在，未予究明，率認該9紙「房屋稅稅籍記錄表」即
    為「不動產評價委員會組織規程」第7條所規定之實地調查
    報告，實有違論理。
  (四)再依「台灣省各縣市房屋稅徵收細則」第10條規定：「各類
    房屋之耐用年數及折舊計舊標準，由省政府規定最高折舊年
    數，交由各縣市不動產評價委員會斟酌當地實情規定之。」
    又「桃園縣房屋稅徵收細則」第11條亦著明：「本條例第11
    條第1項1至3款規定所稱房屋種類等級、耐用年數、折舊標
    準及地段增減率等事項，交縣不動產評價委員會評定後，由
    縣政府公告之。」可見，各類房屋之耐用年數及折舊計舊標
    準，最終應由各縣市不動產評價委員會斟酌當地實情評定之
    。而既曰「斟酌當地實情評定」，自應以實情為據。系爭建
    物位於桃園，其使用期滿60年後之殘值若干？既未曾經過當
    地稅捐稽徵機關作成區域性、通案性乃至於個案性之實地調
    查報告，顯見桃園縣不動產評價委員會所評定系爭建物於使
    用期滿仍有百分之四十之殘值，並非根據實情，而難謂係屬
    適法之評定。
  (五)另案判決固認：「房屋稅條例第11條所謂『依其耐用年數予
    以折舊，按年遞減其價格』，即按房屋標準單價核定房屋現
    值，估算其殘值按其耐用年數予以折舊，按年遞減其價格，
    因此本條授權不動產評價委員會評定『折舊標準』範圍，即
    包含殘值率之評定，自無疑議」。然查：房屋稅條例第11條
    規定，雖明定授權不動產評價委員會評定「折舊標準」，但
    其範圍是否包含是否殘值率之訂定？或應先扣除殘值後再按
    年折舊？另案判決固指由系爭法條所訂「依其耐用年數予以
    折舊，按年遞減其價格」等語，即足資判斷所授權評定「折
    舊標準」之內容應包含殘值率之訂定或應先扣除殘值後再按
    年折舊。惟就「依其耐用年數予以折舊，按年遞減其價格」
    等語可見之文義解釋，明顯毫無「殘值率之訂定」或「應先
    扣除殘值後再行折舊」之意旨；此外，參照土地法第162條
    所明定「建築改良物價值之估計，以同樣之改良物於估計時
    為重新建築需用費用額為準，但應減去因時間經歷所受損耗
    之數額。」等語，亦可見關於建築改良物價值之估計，僅應
    逐年扣除折舊，並無應先扣除殘值後始逐年扣除折舊之估價
    標準。是另案徒憑房屋稅條例第11條規定所謂之「依其耐用
    年數予以折舊，按年遞減其價格」等語，認定所授權評定『
    折舊標準』之範圍，應包含「殘值率之評定」，不僅逾越系
    爭法條之文義或體系所得以解釋之範圍，而有適用法規不當
    之違法，且另案判決並未敘明何以單憑「依其耐用年數予以
    折舊，按年遞減其價格」等語，即可解為授權範圍包含殘值
    率之評定，亦有判決不備理由之違法。
  (六)被告機關固認基於房屋稅條例第24條規定之授權，而分別訂
    定「台灣省各縣市房屋稅徵收細則」及「桃園縣房屋稅徵收
    細則」，則被告機關援引財政部頒定「簡化房屋標準價格及
    房屋現值作業要點」暨上開細則規定，核課本件房屋稅，與
    中央法規標準法並不違背，而認上訴人主張房屋稅條例第11
    條規定之授權範圍，應不包含授權不動產評價委員會評定各
    種房屋之「殘值率」乙節，不足憑採。然查：
  (1)房屋稅條例第24條規定，僅授權各省市政府擬訂房屋稅徵收
    細則後報財政部備案，至於所擬房屋稅徵收細則應否包含「
    殘值率之訂定」，仍應以房屋稅條例第11條所規定之授權範
    圍為準。從而各省市政府所擬訂之房屋稅徵收細則，雖明定
    各類房屋之殘值率，然既逾越房屋稅條例第11條所規定之授
    權範圍，應認該部分之法規命令已抵觸或逾越法律授權制定
    範圍，而不生效力，法官自得拒絕適用 (參照司法院37年院
    解字第4012號及司法院釋字第137號解釋)。
  (2)至於被上訴人機關所援引為課稅法源之財政部頒定「簡化房
    屋標準價格及房屋現值作業要點」，其本身之法源基礎為何
    ？觀諸房屋稅條例就「房屋標準價格評定」之相關規定，既
    僅於房屋稅條例第24條規定授權直轄市及縣 (市)政府擬訂
    房屋稅徵收細則並報財政部備案，又於房屋稅條例第11條授
    權各不動產評價委員會評定房屋標準價格，並未授權中央即
    財政部訂頒有關房屋標準價格或殘值率標準，足見財政部頒
    定「簡化房屋標準價格及房屋現值作業要點」暨相關法規命
    令，已違反前開房屋稅條例之相關授權規定，應認不生效力
    ，本於前揭司法院及大法官會議解釋，鈞院自得拒絕適用，
    以維法制。
乙、被告主張：
  (一)按「主管稽徵機關依據納稅義務人所申報之現值，並參照不
    動產評價委員4日評定之標準，核計房屋現值。」「房屋標
    準價格，由不動產評價委員會依據下列事項分別評定，直轄
    市由市政府公告之，各縣（市）（局）於呈請省政府核定後
    公告之：一、按各種建造材料所建房屋，區分種類及等級。
    二、各類房屋之耐用年數及折舊標準。三、按房屋所有街道
    村里之商業交通情形及房屋之供求概況，並比較各該不同地
    段之房屋買賣價格減除地價部份，訂定標準。」分別為90年
    6月20日修正前房屋稅條例第10條第1項、第11條第1項所明
    定。又財政部頒定簡化房屋標準價格及房屋現值作業要點第
    2點規定「房屋現值之核計，以『房屋標準單價表』、『折
    舊率標準表』及『房屋位置所在段落等級表』為準據。」暨
    為配合上揭作業要點之實施，臺灣省政府訂定「簡化房屋標
    準價格及房屋現值作業要點實施注意事項」第八點規定「房
    屋現值之核計，以『臺灣省房屋標準單價表』、『臺灣省各
    類房屋折舊標準表』及『房屋位置所在段落等級表』為準據
    。
  (二)次按「下列各款為縣（市）自治事項：．．．二、關於財政
    事項如下：．．．（二）縣（市）稅捐．．．」、「下列各
    稅為直轄市及縣（市）稅：．．．二、房屋稅。」分別為地
    方制度法第19條第2款第2目及財政收支劃分法第12條第1項
    第2款所明定，查桃園縣房屋稅徵收細則第2條規定「本縣房
    屋稅之徵收，除依本條例規定外，並依本細則之規定辦理，
    但88年6月30日以前已在主管稽徵機關有房屋稅籍，並依台
    灣省各縣市房屋稅徵收細則核定者，依原核定。」又上揭徵
    收細則係基於法律授權（即房屋稅條例第24條規定）訂定，
    亦為原告所不爭，並經桃園縣政府88年11月2日88府稅財字
    第35970號公布及財政部88年11月20日台財稅第000000000號
    同意備案。且行政院所公佈之固定資產耐用年數表，係供營
    利事業所得稅查核資料計算折舊之標準，與房屋稅課徵之計
    算標準應依房屋稅條例所定標準有別。再按「各類房屋之耐
    用年數，交由各縣市不動產評價委員會斟酌當地實情規定之
    。」為台灣省各縣市房屋稅徵收細則第10條明定。
  (三)末查所謂房屋之折舊係按房屋標準單價核定房屋現值，估定
    其殘值按其耐用年數予以折舊，按年遞減其價格，準此，房
    屋稅條例第11條授權不動產評價委員會評定「折舊標準」範
    圍即包含「殘值率」之評定，自無疑義；本縣所適用之房屋
    折舊率及耐用年數係由不動產評價委員會依房屋稅條例第11
    條規定之法律授權範圍內分別評定各類房屋之耐用年數及折
    舊標準，並經桃園縣政府公告實施在案；該房屋折舊率標準
    表中規定，鋼骨構造房屋之耐用年數為60年，其折舊率為1%
    ，係先行扣除殘值率40%後，按60年攤提，故每年應提列之
    折舊率為1%（亦即【成本1－殘值率40%】÷耐用年限60年＝
    1%），本案系爭房屋為鋼骨構造，於88年6月11日設籍在案
    ，依桃園縣房屋稅折舊率標準表規定鋼骨構造之耐用年數為
    「60年」，殘值率為40%，據此計算系爭房屋之折舊率為1%
    ，並依桃園縣房屋標準單價表、折舊率標準表及房屋地段等
    級表核定其房屋現值，按房屋稅條例第5條規定核課其92年
    度房屋稅計24,226,873元，依法有據，是原告主張房屋稅條
    例第11條第2項第2款並無明文授權行政機關得就「殘值率」
    加以評定，應僅限於評定房屋之耐用年數，桃園縣不動產評
    價委員會就房屋之耐用年數及折舊標準所為評定，已抵觸或
    逾越房屋稅條例第11條第2項第2款規定授權範圍乙節，顯屬
    有誤，核無足採，且類似案件亦經行政法院78年10月13日78
    年度判字第2154號判決持相同見解駁回原告之訴在案，原核
    定應予維持。
  (四)綜上論結，原告之訴應認為無理由，請予駁回，以維稅政。
　　理  由
一、按「主管稽徵機關係據納稅義務人所申報之現值，並參照不
    動產評價委員會評定之標準，核計房屋現值。」「房屋標準
    價格，由不動產評價委員會依據下列事項分別評定，直轄市
    由市政府公告之，各縣（市）（局）於呈請省政府核定後公
    告之：一、按各種建造材料所建房屋，區分種類及等級。
    二、各類房屋之耐用年數及折舊標準。三、按房屋所處街道
    村里之商業交通情形及房屋之供求概況，並比較各該不同地
    段之房屋買價格減除地價部分，訂定標準。前項房屋標準價
    格，每三年重行評定一次，並應依其耐用年數予以折舊，按
    年遞減其價格。」及「房屋稅徵收細則，由各省（市）政府
    依本條例分別擬訂，報財政部備案。」分別為行為時房屋稅
    條例第10第1、第11條及第24條所明定。
二、本件係原告所有坐落桃園縣蘆竹鄉○○路○段112號1至7樓及
    地下1、2層房屋，被告以系爭房屋折舊率標準表中規定，鋼
    骨構造房屋之耐用年數為60年，其折舊率為百分之一，係先
    行扣除殘值率百分之四十後，按六十年攤提，故每年應提列
    之折舊率為百分之一（亦即【成本１─殘值率％】÷耐用
    年限年═１％），據此計算系爭房屋之折舊率為百分之一
    ，並依桃園縣房屋標準單價表、折舊率標準表及房屋地段等
    級表核定其房屋現值，按房屋稅條例第5條規定核課其 92年
    度房屋稅計24、226、873元。原告不服，為如事實欄所載之
    主張。
三、經查：
  (一)按「各類房屋之耐用年數，交由各縣市不動產評價委員會斟
    酌當地實情規定之。」為台灣省各縣市房屋稅徵收細則第10
    條所明定，而該細則係依房屋稅條例第24條規定所訂定，乃
    基於法律授權而訂定。另依財政部所頒定簡化房屋標準價格
    及房屋現值作業要點第2點規定：「房屋現值之核計，以『
    房屋標準單價表』、『折舊率標準表』及『房屋位置所在段
    落等級表』為準據。」，然為配合上揭作業要點之實施，臺
    灣省政府訂定「簡化房屋標準價格及房屋現值作業要點實施
    注意事項」第8點規定：「房屋現值之核計，以『臺灣省房
    屋標準單價表』、『臺灣省各類房屋折舊標準表』及『房屋
    位置所在段落等級表』為準據。
  (二)房屋於建造完成後，由於其材質因時間關係會自然減損，其
    價值因而按年遞減其價格，是以被告機關每年於核課房屋稅
    之際，即應考慮每年房屋價格減低因素，上開房屋稅條例第
    11條所謂「依其耐用年數予以折舊，按年遞減其價格」，即
    按房屋標準單價核定房屋現值，估算其殘值按其耐用年數予
    以折舊，按年遞減其價格；因此本條授權不動產評價委員會
    評定「折舊標準」範圍，即包含「殘值率」之評定，自無疑
    義；況稅捐稽徵機關係針對同一區域房屋而進行整體通案之
    評價而課徵房屋稅，如係對於每個建物予以評定其「殘值率
    」，在實務上顯有困難。查各類房屋之耐用年數及折舊標準
    ，由台灣省政府規定最高折舊年數，交由各縣市不動產評價
    委員會斟酌當地實情規定之，為台灣省各縣市房屋稅徵收細
    則第10條明定，而前開該細則係依房屋稅條例第24條規定所
    訂定，是以「桃園縣房屋稅徵收細則」，係基於上開房屋稅
    條例第24條規定而訂定，並經桃園縣政府88年11月2日88 府
    稅財字第215970號公布及財政部88年11月20日台財稅第000
    000000號同意備案；被告機關援引財政部頒定簡化房屋標準
    價格及房屋現值作業要點、臺灣省政府訂定簡化房屋標準價
    格及房屋現值作業要點實施注意事項及桃園縣房屋稅徵收細
    則規定，核課本件房屋稅，與中央法規標準法第11條規定並
    不違背；原告主張房屋稅條例第11條規定之授權範圍，應不
    包含授權不動產評價委員會評定各種房屋之「殘值率」乙節
    ，自不足採。從而，原處分以系爭房屋為鋼骨構造，其耐用
    年數為60年，其折舊率為百分之一，係先行扣除殘值率百分
    之四十後，按60年攤提，故每年應提列之折舊率為百分之一
    ，並依桃園縣房屋標準單價表、折舊率標準表及房屋地段等
    級表核定其房屋現值，按房屋稅條例第5條規定核課其92度
    房屋稅計24、226、873元，依法並無不合。
  (三)系爭房屋於88年7月間，業經被告機關派員實地調查並作成
    報告，有房屋稅稅籍記錄表九紙在卷足憑，原告主張本件被
    告機關迄今仍未能提出不動產評價委員會所據以評定之實地
    調查報告，有違「不動產評價委員會組織規程」第7條之規
    定，容有誤會，尚難可採；另台北市估價師公會作成92北估
    公會字第9210003號就系爭房屋所作之鑑估研究報告，雖謂
    本案之適當「殘值率」應為百分之七‧七五乙節，惟「殘值
    率」係依房屋稅條例第11條規定所授權行政機關加以評定，
    已如上述，該鑑估研究報告自難適用於本件，併此敘明。
四、綜上所述，原處分於法並無不合，訴願決定予以維持，亦無
    違誤。原告訴請撤銷訴願決定及原處分，為無理由，應予以
    駁回。
五、本件事證已明，兩造其餘主張或答辯，已與本院判決結果無
    涉，爰毋庸一一論列，併此敘明。
據上論結，本件原告之訴為無理由，爰依行政訴訟法第98條第3
項前段，判決如主文。
中    華    民    國    94    年    3    月    10     日
                       第七庭審判長法  官　鄭　小　康
                                   法  官　李　玉　卿
                                   法  官　黃　秋　鴻
上為正本係照原本作成。
如不服本判決，應於送達後20日內，向本院提出上訴狀並表明上
訴理由，如於本判決宣示後送達前提起上訴者，應於判決送達後
20日內補提上訴理由書（須按他造人數附繕本）。
中    華    民    國    94    年    3    月    10     日
 　　  　　                     　　　 書記官  王琍瑩
